【裁判字號】    96,訴,4794
【裁判日期】    970829
【裁判案由】    傷害致死
【裁判全文】
臺灣臺中地方法院刑事判決              96年度訴字第4794號
公  訴  人  臺灣臺中地方法院檢察署檢察官
被      告  丙○○  64歲民.
選任辯護人  陳育仁律師
上列被告因傷害致死案件，經檢察官提起公訴（96年度偵字第86
46號），本院判決如下：
    主    文
丙○○傷害人之身體，因而致人於死，處有期徒刑柒年陸月。
    犯罪事實
一、丙○○係楊國曉之遠房堂弟（但非屬於家庭暴力防治法第三
    條第四款「四親等以內之旁系血親或旁系姻親」之家庭成員
    關係，公訴人有所誤會）。於民國九十六年二月二十一日上
    午十時三十分許，丙○○由後門進入位於台中縣大肚鄉營埔
    村營埔巷一一二號旁之倉庫（該倉庫原係楊國曉家所有，丙○○經法院拍賣而拍得，但尚未點交），隨即打開電源，並
    將倉庫之電動鐵捲門打開，在倉庫內修理屋頂隔熱板，於同
    日上午十一時許，楊國曉與其妻乙○○適出門見到倉庫鐵捲
    門被打開，遂進入倉庫內（此時楊國曉站在靠近倉庫鐵捲門
    約三、四公尺處，背對倉庫鐵門，丙○○站在楊國曉正前方
    約半公尺處，乙○○則站在楊國曉之左前方約半公尺處），
    並質問丙○○：法院尚未點交，未何進入倉庫等語，嗣楊國
    曉與丙○○發生激烈口角，楊國曉因生氣而稍稍舉起幫助行
    走之兩支登山柺杖（楊國曉因曾中風，平日持登山枴杖幫助
    行走），距丙○○竟基於傷害他人身體之犯意，出腳踢楊國
    曉之左腳，楊國曉此時尚未跌倒，丙○○又再以手推了楊國
    曉一下，時楊國曉始往後傾倒，頭部撞及地面，而仰臥平躺
    於地面上，楊國曉倒在地面上後，其孫子丁○○聞聲趕來，
    見到此狀，才又與丙○○發生爭執，而出手毆打丙○○（丁○○傷害部分，另經起訴判決）。嗣楊國曉經送醫救治，其
    因上開傷害受有頭部外傷合併蜘蛛膜下腔出血及右腦出血之
    傷害，雖經送醫救治，且歷經數家醫院、養護中心治療、照
    顧，病況仍無起色，至九十七年三月五日仍因傷不治死亡。
二、案經被害人楊國曉之妻乙○○訴由台中縣警察局烏日分局報
    請臺灣臺中地方法院檢察署檢察官偵查起訴。
    理    由
一、訊據被告丙○○矢口否認上開犯行，於檢察官偵查時辯稱：
    伊確實有和被害人楊國曉發生口角，當時乙○○在場，後來
    楊國曉的孫子丁○○也有進來，丁○○一進倉庫就質問伊為
    何和他阿公大小聲，並出手打伊的臉，伊遂拉著丁○○的背
    心，還一直後退，後來伊就跌倒，丁○○也跟著跌倒，乙○○還把丁○○扶起來，伊自己爬起來後，就看到楊國曉倒在
    地上，並沒有注意到楊國曉如何跌倒的；於本院審理時則辯
    稱：伊自始至終均未碰到楊國曉，不知道其為何倒地，楊國
    曉受傷、死亡，與伊無關云云。經查：
（一）質之證人即告訴人乙○○於九十六年四月十八日檢察官偵
      訊時結證稱：「（檢察官問：九十六年二月二十一日上午
      是否有在倉庫內看到楊國曉與丙○○吵架？）有，被告與
      楊國曉為了（倉庫）開門的事情，二人在吵架，後來被告
      就說楊國曉兇他，當時因為楊國曉行動有點不便，有拿柺
      杖，那時楊國曉有把柺杖舉起來，丙○○就以為要打他，
      所以就出腳踢了楊國曉的腳，楊國曉就跌倒。」、「丁○○到場（進入倉庫）時，楊國曉已經跌倒了」等語；證人
      乙○○於本院九十七年七月二十二日至現場勘驗時復又證
      稱：「．．．我問被告如何進入（倉庫），他說從屋頂進
      入，我跟他說都還沒有點交，為何進入？被告站在離鐵捲
      門三、四公尺，面向門口，楊國曉站在被告的正前方約半
      公尺，楊國曉拿了兩支登山的枴杖，因為丙○○罵他，所
      以拿兩支枴杖，都拿起來一下，在爭吵之間，被告用他的
      踢楊國曉的左腳，但是楊國曉沒有跌倒，這時被告又用手
      推了楊國曉一下，楊國曉整個人跌倒，平躺在地上，頭碰
      到地上很大聲．．．。楊國曉倒下之後，丁○○才進入倉
      庫，才跟被告起爭執。我跟丁○○扶不起楊國曉，丁○○
      叫我趕快去叫村長（劉金漢），後來是村長到了才一起與
      丁○○將楊國曉扶起來坐在椅子上，扶起來時才發現左小
      腿有流血，當時楊國曉沒有講話，精神有點恍惚．．．」
      等語，十分明確。另質之證人丁○○於九十六年四月十八
      日檢察官偵訊時結證稱：當時是先聽到祖父（楊國曉）和
      被告吵架，伊才進去倉庫，看到楊國曉倒在地上，才和被
      告發生口角，也有出手打被告等語。上開二名證人之證詞
      互核相符。
（二）次以，被告於本院九十七年七月二十二日至現場勘驗時亦
      是供稱：「我面朝鐵捲門，離門口三、四公尺，楊國曉與
      乙○○都面對我，楊國曉背對門口，離門口約一公尺，乙○○站在楊國曉的左前方約一公尺，我們站這樣的位置在
      爭吵，我們站這樣的位置才吵沒幾句，丁○○就進來了，
      在這期間，楊國曉曾經拿起右手的枴杖高過頭部，作勢要
      打我，但沒有打下」、「（法官問：楊國曉倒下的情況為
      何？）全身都倒下，但有曲起一腳，頭部貼著地面，後來
      是丁○○和村長劉金漢到的時候才一起把楊國曉扶起，把
      楊國曉扶到左前方．我去拿一張可以靠背的椅子給他坐，
      他把左邊的褲子捲起，看到他的左小腿有流血。」等語，
      是被告上開供詞，除了楊國曉站立位置與鐵捲門間之距離
      及丁○○究係楊國曉跌倒前或跌倒後才進入倉庫內，與證
      人乙○○不符之外，其餘事實，諸如：被告與被害人楊國
      曉、證人乙○○三人站立之相關位置；被害人楊國曉跌倒
      後之情形【仰臥、全身平躺及頭部貼地、左小腿流血】；
      被害人楊國曉最後是經其孫子丁○○及村長劉金漢協力扶
      起等情，幾與證人乙○○所述一致。益徵證人乙○○前開
      證詞之可信度甚高。至被告雖辯稱其與丁○○發生口角及
      拉扯時，楊國曉已跌倒，並不知道楊國曉為何跌倒云云，
      惟已與證人乙○○、丁○○所述情形不同，且被告為丁○○之長輩，丁○○豈有隨意毆打長輩之理，應係見到其祖
      父楊國曉跌倒在地，一時氣憤始會出手毆打被告，又若非
      被告確實有傷害被害人楊國曉之事實，告訴人乙○○實無
      枉顧親戚情面提告，更無須冒偽證之危險誣陷被告。
（三）再者，證人即營埔村村長劉金漢於九十六年六月六日檢察
      官偵訊時具結證稱：事發當時伊並未在場，是乙○○跑來
      找伊，伊就跟她去倉庫，當時見到楊國曉倒地，有隻腳流
      血，被告站在另一邊」等語；該名證人於九十七年七月二
      十二日本院至現場勘驗時亦證稱：是乙○○到伊家叫伊，
      到倉庫時看到楊國曉平躺在地上，是丁○○與伊一起扶起
      （楊國曉），把他扶到倉庫左前方約五公尺處，讓他坐在
      椅子上，他當時不會講話，不知道人，我的印象他的左手
      跟左腳有流血等語，是證人劉金漢所述情形，亦與告訴人
      乙○○所述情節相符，且被告與楊國曉既是堂兄弟，被告
      若是見到楊國曉跌倒，當會立即想辦法救援，何須告訴人
      乙○○慌亂中又跑去找村長前來幫忙救援？足見被告辯稱
      伊自始至終均未碰到楊國曉乙情，係屬卸責之詞，不足採
      信。
（四）至於證人甲○○（被告鄰居）於本院九十六年十一月二日
      審理時雖曾證稱：當天伊在外面打掃，看到被告與楊國曉
      在吵架，丁○○出來走到他爺爺楊國曉後面，他們二個還
      在吵，丁○○要拉他爺爺的時候，他爺爺就跌倒，是丁○○撞到楊國曉，楊國曉才跌倒，是跌倒在倉庫的門外面；
      是丁○○要閃避丙○○的回擊，往後退時，才撞到楊國曉
      ；楊國曉是跌坐在地上，有一隻手撐在地上，一隻腳還往
      前，一隻腳往後，沒有整個人平躺在地上；丁○○的背部
      撞到他爺爺正前方，因為他爺爺有中風，所以沒有撞很大
      力，他爺爺就跌坐在地，頭沒有撞到地上等語；該證人於
      本院九十七年七月二十二日本院至現場勘驗時仍證稱：我
      看到楊國曉跌倒在門口左前方一公尺處，他沒有整個倒在
      地上，頭是面向倉庫，頭沒有貼在地上等語。然查，證人
      甲○○上開證詞，非但與告訴人乙○○、證人丁○○所述
      不同，亦與被告自承之情節完全不符（例如：事發處是在
      倉庫裡面，並非在倉庫之門外；被害人楊國曉係仰臥平躺
      於伊倉庫裡面之地面，頭部有著地，並非僅跌坐地上）。
      而本院九十七年七月二十二日至現場勘驗時，依據證人甲○○所指出其站立之位置觀之，該處與系爭倉庫門口為斜
      角，而由該角度，根本無法看到倉庫內之情形。從而，證
      人甲○○所述，並無案發第一時間之情形，且與其他證人
      之證詞，甚至被告之供詞均不相符，更與被害人楊國曉診
      斷證明書所載被害人頭部有受傷之情況不合，顯見證人甲○○所言與事實不符，不足作為對被告有利認定之依據。
（五）又本件被害人楊國曉於九十六年二月二十一日為被告推倒
      在地受傷後，先送至彰化市秀傳紀念醫院，因有腦出血情
      形，轉往台中縣梧棲鎮之童綜合醫院急救，傷勢為：頭部
      外傷合併蜘蛛膜下腔出血、及右腦內出血，呼吸衰竭，入
      院治療後，於九十六年三月七日行氣管切開手術，靠呼吸
      器使用於加護病房住院觀察治療（見警卷童綜合醫院九十
      六年三月九日出具之一般診斷書），於九十六年三月十三
      日轉呼吸治療病房照護，再於九十六年四月十二日轉復健
      病房治療，並於九十六年四月二十八日出院，當時楊國曉
      雙側肢體無力，氣切術後部分時間仍需使用氧氣，此有童
      綜合醫療社團法人童綜合醫院九十六年十月十七日（96）
      童醫字第1364號函及函附之楊國曉病歷資料及護理紀錄影
      本一份可稽。於九十六年四月二十八日被害人楊國曉因在
      童綜合醫院住院太久，被轉院至彰化市秀傳紀念醫院，在
      該醫院時，楊國曉神智為Ｅ４ＴＭ４，即眼可自開，對痛
      有反應，此有秀傳紀念醫院九十七年四月三日97明秀（醫
      ）字第九七０四二四號函、九十七年五月八日97明秀（醫
      ）字第九七０五九０號函及函附之楊國曉病歷影本一份可
      按。之後，於九十六年五月十二日至同年五月十八日，再
      送至彰化縣私立助安老人養護中心靜養，當時狀況是為自
      咳能力差、無法由口進食、尿液無法自解、四肢僵硬、無
      法說話表達、無法自己翻身、需人全責照顧，因呼吸喘便
      於九十六年五月十八日轉至彰化縣員林鎮伍倫醫院，亦有
      彰化縣私立助安老人養護中心九十七年五月十日助安字第
      00010號函可查。嗣被害人楊國曉於九十六年五月十八日
      至同年六月四日前往伍倫醫院住院，當時神知狀況、意識
      此有伍倫醫療社團法人員榮綜合醫院九十七年四月二十三
      日員榮字第1970138號函及函附之病歷資料影本一份在卷
      足憑。之後，於九十六年六月四日再送至彰化縣花壇鄉宜
      信護理之家接受托育養護，因長期臥床，無法自行走路，
      需靠鼻胃管進食，氣切管存留，痰多，需要經常抽痰，維
      持呼吸道通暢，日常生活需完全由他人協助，亦有宜信護
      理之家九十六年十一月二十二日（96）宜字第015號函可
      稽，直至九十七年三月五日死亡，此期間，被害人楊國曉
      復於彰化市漢銘醫院住院三次：第一次期間為九十六年十
      一月三日至九十六年十一月十二日，當時因發燒，痰液黏
      稠，喘而入院，經診斷為慢性支氣管炎併急性惡、急性呼
      吸衰竭、泌尿道感染、低血鈉、低血鉀症、心律不整，且
      有氣切管，意識不清，須鼻胃管餵。第二次期間為九十六
      年十二月十五日至九十六年十二月二十四日，因發燒，痰
      液黏稠，呼吸喘，消化情不佳而入院，經診斷為急性呼吸
      衰竭、慢性阻塞性肺疾併急性惡、泌尿道感染、心律不整
      心臟衰竭、高血壓性心臟病、低血鉀症、低白蛋白症、麻
      痺性腸阻塞、陳舊性腦中風，且有氣切管，意識不清，仍
      須鼻胃管餵。第三次期間為九十七年三月一日至九十七年
      三月五日，入院時發燒至39.2度，痰多、意識不清，經氣
      管切開術，無法言，胸部Ｘ光呈肺炎，住院中發燒起伏不
      定，最高39度，痰多、意識不清，於九十七年三月三日上
      午十時心跳停止，經心肺復甦術後轉加護病房繼續急救治
      療，於九十七年三月五日下午四時二十分心跳再度停止，
      經心肺復甦術後急救無效，最後因急性呼吸衰竭而死亡，
      此有漢銘醫院九十七年四月十日漢（醫）字第0970000124
      號函及函附之病歷資料影本一份及該醫院出具之被害人楊
      國曉死亡證明書一份可按【見附件之楊國曉住院情況表一
      紙】。由上開病歷資料可知，被害人楊國曉自從九十六年
      二月二十一日為被告推倒在地受到頭部外傷合併蜘蛛膜下
      腔出血、及右腦內出血之傷害後，直至九十七年三月五日
      死亡，此段期間，其意識情況均屬不清，有氣切情形，亦
      無法言語，身體狀況一直不佳，完全需要他人照料，最後
      終因病情過重，因急性呼吸衰竭而死亡，是被害人楊國曉
      之死亡結果，確實與被告之傷害行為間，有相當因果關係
      存在。本件事證已臻明確，被告犯行，洵堪認定。
二、核被告丙○○所為，係犯刑法第二百七十七條第二項前段之
    傷害致死罪（檢察官固以傷害致重傷罪起訴，然被害人楊國
    曉已經死亡，且被害人楊國曉之死亡與被告之傷害行為間，
    確有相當因果關係，是公訴檢察官已當庭變更起訴法條，本
    院自得加以審理，附此說明）。爰審酌被告丙○○為被害人
    楊國曉之遠房堂弟，竟不念親戚情誼，及被害人楊國曉之身
    體狀況，僅因細故即以腳踢、以手推楊國曉，致使其向後倒
    地，頭部撞及地面，當場受傷倒地不起，於犯罪後，仍矢口
    否認犯行，顯毫無悔意，且迄今未能與被害人楊國曉之家屬
    達成和解，賠償損害等一切情狀，量處如主文所示之刑，以
    示懲儆。
據上論斷，應依刑事訴訟法第二百九十九條第一項前段，刑法第
二百七十七條第二項前段，判決如主文。
中    華    民    國    97    年    8     月    29    日
                  刑事第二庭    審判長法  官  曾佩琦
                                      法  官  許金樹
                                      法  官  陳姵君
以上正本證明與原本無異。
如不服本判決，應於收受送達後十日內向本院提出上訴書狀（應
敘述具體理由並附繕本）。
上訴書狀如未敘述理由，應於上訴期間屆滿後二十日內補提理由
書於本院。
                                      書記官  林念慈
中    華    民    國    97    年    8     月    29    日
附錄本案論罪科刑法條：
【刑法第二百七十七條】
  傷害人之身體或健康者，處三年以下有期徒刑、拘役或一千元
  以下罰金。
  犯前項之罪因而致人於死者，處無期徒刑或七年以上有期徒刑
  ；致重傷者，處三年以上十年以下有期徒刑。


司法院資訊處製作；財團法人民間司法改革基金會備份。
